臺灣臺中地方法院刑事判決　　　　　　　96年度易字第1107號
公　訴　人　臺灣臺中地方法院檢察署檢察官
被　　　告　乙○○
上列被告因詐欺案件，經檢察官提起公訴（95年度偵字第26215
號、96年度偵字第2352號），本院判決如下：
    主  文
乙○○幫助共同連續意圖為自己不法之所有，以詐術使人將本人
之物交付，處有期徒刑伍月，如易科罰金，以銀元佰元即新臺
幣玖佰元折算壹日。
    犯罪事實
一、乙○○明知金融機構帳戶之存摺及提款卡係供自己使用之重
    要理財工具，關係個人財產、信用之表徵，且可預見存摺、
    提款卡及其密碼如交予他人使用，而未加以闡明正常用途，
    極易被利用為與財產有關之犯罪工具，更使犯罪難以查緝，
    竟仍不顧他人可能遭受財產上損害之危險，而基於縱若其金
    融機構帳戶被利用作為遂行他人詐欺取財之行為使用，亦不
    違背其本意之幫助犯意，於民國94年12月30日至95年1月2日
    間某時，在不詳地點，將其設於潭子栗林郵局之局號：0000
    000號、帳號：0000000號帳戶（以下簡稱栗林郵局帳戶）及
    臺中商業銀行南陽分行之帳號：000000000000號帳戶（以下
    簡稱臺中商銀帳戶）之存摺、印章及提款卡，交付予不詳姓
    名年籍成年人士，同時告知該成年人士該等金融機構帳戶之
    提款卡密碼，而容任他人使用該等金融機構帳戶以遂行詐欺
    取財之犯罪。嗣該成年人士取得乙○○上開金融機構帳戶後
    ，即與其他不詳姓名年籍之成年男女，共同基於意圖為自己
    不法所有之概括犯意聯絡，分別於(一)94年12月29日下午 2時
    許，先由某自稱「興亞公司客戶服務員韓亞莉」之成年女子
    撥打電話予甲○○，佯稱甲○○抽中該公司舉辦之抽獎活動
    獎金新臺幣（下同）1百萬元云云，並提供帳號：000000000
     000號及密碼：1234號，供甲○○查詢，甲○○經依該女子
    指示查詢結果，確有港幣25萬元之存款，因而陷於錯誤，以
    為自己已經中獎，遂依該女子之指示再與另一名自稱「周正
    雄律師」之成年男子聯絡，並依該自稱「周正雄律師」之成
    年男子之指示，接續 4次匯繳保證金等費用共計63萬3千5百
    元至指定帳戶，其中於95年1月5日上午 9時21分許，甲○○
    在新埔郵局將10萬元匯至乙○○上開郵局帳戶中。(二)95年 1
    月6日下午4時10分許，該不詳人士先假冒係花旗銀行職員以
    語音電話聯絡丁○，佯稱丁○尚積欠花旗銀行款項未還，如
    不償還，將移送法辦云云，致丁○陷於錯誤，乃依指示，於
    同日下午 4時10分許，在合作金庫銀行設置於某處之自動櫃
    員機匯款 29999元至乙○○上開臺中商銀帳戶中。嗣因甲○
    ○、丁○察覺受騙，分別報警而循線查獲。
二、案經臺南市警察局第一分局報告臺灣臺南地方法院檢察署檢
    察官呈請臺灣高等法院檢察署檢察長令轉及臺中縣警察局豐
    原分局報告臺灣臺中地方法院檢察署檢察官偵查起訴。
    理  由
一、訊據被告乙○○固直承有開設上開栗林郵局及臺中商銀帳戶
    ，惟矢口否認有何幫助詐欺取財犯行，辯稱；此二帳戶之存
    摺、印章及提款卡，自開戶後，伊均放置在配偶施麗琴所有
    之車牌號碼KCY- 518號機車坐墊下方之置物箱裡面，嗣伊於
    95 年2月16日入監執行，一直到警察到監獄找伊時，伊才知
    道該帳戶之存摺等物丟掉了云云。經查：
  (一)上開栗林郵局帳戶，係被告於84年5月8日開設，並於94年12
    月23日辦理更換印鑑密碼，並於同年月30日核發晶片卡及辦
    理語音轉帳系統等情，有該帳戶之郵政存簿儲金立帳申請書
    、印鑑卡各一份附卷可稽（見臺南市警察局第一分局刑案偵
    查卷宗【以下簡稱「警卷一」】第13頁）；另上開臺中商銀
    帳戶，則係被告於94年12月23日開設等情，則有臺中商銀存
    款業務往來申請約定書及存檔主檔查詢各一份在卷足憑（見
    臺中縣警察局豐原分局刑案偵查卷宗【以下簡稱「警卷二」
    】）在卷足憑。又證人即被害人甲○○於犯罪事實欄一、(一)
    所載時間，遭自稱「韓亞莉」之成年女子及自稱「周正雄律
    師」之成年男子，以如犯罪事實欄一、(一)所載之詐術詐騙，
    致陷於錯誤，而匯款10萬元至被告上開郵局帳戶等情，業據
    證人甲○○於警詢時證述甚詳（見警卷一第1至3頁，被告未
    於本院言詞辯論終結前，聲明異議，依刑事訴訟法第159條
    之5第2項規定，擬制同意其證據能力），並有證人甲○○提
    出之郵政國內匯款執據、被告上開郵局帳戶之客戶歷史交易
    清單各一份附卷可查（見警卷一第5、14頁及本院卷第11至
    13頁）；另證人即被害人丁○於犯罪事實欄一、(二)所載時間
    ，遭該不詳成年人士以如犯罪事實欄一、(二)所載之詐術詐騙
    ，致陷於錯誤，而匯款 29999元至被告上開臺中商銀帳戶等
    情，業據證人丁○於警詢及本院準備程序時均證述甚詳（見
    警卷二、本院卷第23頁，被告未於本院言詞辯論終結前，聲
    明異議，依刑事訴訟法第159條之5 第2項規定，擬制同意其
    證據能力），並有證人丁○提出之合作金庫銀行自動櫃員機
    交易明細表、存摺內頁影本、被告上開臺中商銀帳戶存檔主
    檔查詢資料各一份附卷可查（見警卷二），是被告上開郵局
    及臺中商銀帳戶確實已遭該等不詳姓名年籍成年人士作為詐
    欺取財使用無訛。
  (二)被告雖於本院以其上開郵局及臺中商銀帳戶之存摺、印章及
    提款卡係放在機車內不見了云云置辯。然查，被告就為何開
    設臺中商銀之帳戶乙節，先於警詢時供稱：臺中商銀之帳戶
    是伊要買房子貸款用的，當時伊是以 1萬元開戶，之後即未
    再使用，因此帳戶內應仍有 1萬元云云（見警卷二）；惟於
    本院準備程序時則供述：臺中商銀帳戶伊是在94年12月間開
    戶，那時候不知道要做什麼用，好像是要為什麼往來之用，
    伊在開戶當天，就將帳戶裡的錢領光云云（見本院卷第21頁
    ）；於本院審理時又改稱：伊當時過年要買衣服給小孩，但
    是缺錢，所以拜託臺北的友人黃清種匯 1萬元給伊，黃清種
    說郵局匯錢比較慢，所以才辦理臺中商銀之帳戶云云（見本
    院卷第32頁），而前後供述不一；且被告於本院準備程序另
    供稱：因為伊叫住在臺北的朋友黃清種在農曆過年錢10天幫
    伊匯錢進來，伊要看有無匯進來，所以才申請栗林郵局語音
    系統云云（見本院卷第21頁），惟被告申辦栗林郵局語音系
    統之時間即94年12月30日，係在臺中商銀開戶時間94年12月
    23日之後，與其前述供稱因為郵局匯款較慢，所以才申辦臺
    中商銀之帳戶云云，顯有矛盾之處。其次，被告於偵查中供
    稱：伊在開設臺中商銀帳戶後，至入監服刑間之 2個月期間
    ，並無工作等語（見臺灣臺中地方法院檢察署95年度偵字第
    26215號偵查卷宗第8頁）；復參以被告為了過年時幫小孩買
    衣服所需之 1萬元，尚需向友人借款，當時又無工作，則其
    將如何申辦貸款？再者，被告若因有使用之需求，才開設臺
    中商銀帳戶，或辦理栗林郵局之語音系統，則應無於事後將
    該等金融機構帳戶之存摺、印章及提款卡等物，長達近二個
    月之時間，任意將之放置在機車置物箱內，而不加聞問，顯
    與一般經驗法則相違。被告歷次供述，既有前述瑕疵之處，
    自難採信。
  (三)另觀諸前揭栗林郵局帳戶之客戶歷史交易清單，該帳戶於95
    年1月3日，以卡片提款1千元後，即自同年月3日起至被列為
    警示帳戶為止，即有2萬3千2百元至11萬5千元不等之金額匯
    入，並均旋以卡片提款之方式，提領一空；而被告上開臺中
    商銀帳戶，於同年月5日、6日分別有 29999元之金額匯入，
    亦均旋以卡片提款之方式，提領一空，此均顯非一般人正常
    存提款之使用情形。衡諸目前詐欺取財之人收購或使用人頭
    帳戶做為出入帳戶，並以提款卡提領犯罪所得，以逃避檢警
    之追緝，乃眾所周知之事實，而行騙之人欲以提款卡提領犯
    罪所得，必然須知悉該提款卡之密碼，否則無法取款，乃當
    然之理；況詐欺取財之人所使用之存摺，倘非經過該存摺所
    有權人同意渠等使用，並告知提款卡之密碼，渠等如何確保
    該存摺所有權人不會在被害人匯入款項後，突然將該帳戶或
    提款卡掛失止付，致渠等無法領款？換言之，詐欺取財之人
    絕無可能任意使用未經所有權人同意渠等使用之存摺或提款
    卡作為詐欺轉帳帳戶，以免屆時無法領取詐欺金額，而功虧
    一簣，灼然甚明。準此，使用被告上開帳戶之人苟非自被告
    處取得栗林郵局及臺中商銀帳戶之存摺、印章及提款卡，並
    告知提款卡密碼，而對該等金融機構帳戶之掌控，有十足之
    把握，顯無可能利用該帳戶陸續為多筆達數萬元之交易，並
    密集地以提款卡提領款項。是被告之栗林郵局及臺中商銀帳
    戶之存摺、印章及提款卡（含密碼），應均係被告提供予實
    際使用該等金融機構帳戶之不詳成年人士之事實，至臻明確
    。被告辯稱該等金融機構帳戶之存摺、印章及提款卡係放在
    機車置物箱內遺失云云，應非實情。
  (四)按刑法上之故意，可分為直接故意與不確定故意（間接故意
    ），所謂「不確定故意」，係指行為人對於構成犯罪之事實
    ，預見其發生而其發生並不違背其本意者，刑法第十三條第
    二項定有明文；復以幫助犯成立之要件，除須有幫助行為外
    ，須行為人有幫助之故意，而其故意內涵，除須行為人對其
    所實施幫助行為有違法性之認識或有認識之可能外（構成要
    件故意或故意責任），尚須對於正犯所實施犯罪行為有具體
    之認識或有認識之可能性，亦即從犯對於正犯所實施之全部
    犯罪構成要件該當性之事實應有所認識或有認識之可能性。
    衡情任何人均可辦理金融機構帳戶存摺使用，是如無正當理
    由，實無借用他人存摺使用之理，而金融機構帳戶存摺亦事
    關個人財產權益之保障，其專有性甚高，除非本人或與本人
    具親密關係者，難認有何理由可自由流通使用該存摺。又一
    般人均有妥為保管及防止他人任意使用之認識，縱特殊情況
    偶需交付他人使用，亦必深入瞭解用途及合理性，始予提供
    ，且該等專有物品如落入不明人士手中，而未加以闡明正常
    用途，極易被利用為與財產有關之犯罪工具，此為吾人依一
    般生活認知所易於體察之常識，而有犯罪意圖者，非有正當
    理由，竟徵求他人提供帳戶，客觀上可預見其目的，係供為
    某筆資金之存入，嗣再行領出之用，且該筆資金之存入及提
    領過程係有意隱瞞其流程及行為人身分曝光之用意，一般人
    本於一般認知能力均易於瞭解，尤其邇來因詐欺取財集團猖
    獗，報章媒體屢屢報導其均以蒐購人頭帳戶作為其詐欺取財
    供匯款之工具，政府並因而於電子或平面媒體廣為宣導防止
    民眾受騙，被告為智慮成熟之成年人，是其應可預見將其上
    開栗林郵局及臺中商銀帳戶之存摺、印章、提款卡及其密碼
    提供他人使用，將幫助他人實施詐欺取財犯罪，但仍將其該
    等金融機構帳戶之存摺、印章、提款卡及其密碼交付於不詳
    人士，顯具縱有人以其該等金融機構帳戶實施詐欺取財之犯
    罪，亦不違背其本意之幫助意思至明。
  (五)本件因被告對於交付栗林郵局及臺中商銀帳戶之存摺、印章
    、提款卡及其密碼予不詳姓名、年籍成年人士之時間及地點
    ，堅不吐實，惟查被告辦理上開栗林郵局帳戶之印鑑、密碼
    變更手續及臺中商銀帳戶之開戶手續，均係於94年12月23日
    ，且該2帳戶出現異常存提款之時間甚為接近等情，復查無
    積極證據足以證明被告係分別交付上開郵局及臺中商銀帳戶
    ，是本諸罪疑利益歸屬被告原則，認定被告係同時地交付上
    開郵局及臺中商銀帳戶之存摺、印章、提款卡及其密碼予不
    詳姓名年籍成年人士使用。又被告自承最後使用該二帳戶之
    時間為94年12月30日辦理栗林郵局帳戶之語音系統，且上開
    栗林郵局帳戶於95年1月2日有先以無摺存款存入6百元，旋
    即以卡片提領1千元之異常情形，被告復於本院準備程序供
    稱：95年1月2日無摺存款6百元及卡片提領1千元均非伊所為
    等語（見本院卷第21頁），足見斯時該帳戶之存摺等物，業
    於該不詳人士之掌握之中，因而堪認被告應係在94年12月30
    日至95年1月2日間某時，在不詳地點，交付上開郵局及臺中
    商銀帳戶予不詳姓名年籍成年人士。
  (六)綜上所述，被告前開辯詞，顯係事後卸責之詞，並無可採。
    本件事證明確，被告犯行堪以認定，應予依法論科。
二、按被告行為後，94年2月2日修正公布之刑法，業於95年7月1
    日施行，新刑法第2條第1項之規定，係規範行為後法律變更
    所生新舊法律比較適用之準據法，於新刑法施行後，應適用
    新刑法第二條第一項之規定，為「從舊從輕」之比較。另於
    比較時應就罪刑有關之共犯、未遂犯、想像競合犯、牽連犯
    、連續犯、結合犯，以及累犯加重、自首減輕暨其他法定加
    減原因（如身分加減）與加減比例等一切情形，本於統一性
    及整體性原則，綜其全部罪刑之結果而為比較（最高法院95
    年5月23日刑事庭第 8次會議決議參照）。查刑法第339條第
    1項之詐欺取財罪，其法定罰金刑部分為得併科1,000元以下
    罰金，然被告行為後，於95年6月14日增訂之刑法施行法第1
    條之 1規定：「中華民國94年1月7日刑法修正施行後，刑法
    分則編所定罰金之貨幣單位為新臺幣。94年1月7日刑法修正
    時，刑法分則編未修正之條文定有罰金者，自94年1月7日刑
    法修正施行後，就其所定數額提高為30倍。但72年6月26 日
    至94年1月7日新增或修正之條文，就其所定數額提高為 3倍
    。」，且94年2月2日施行公布，95年7月1日施行之刑法第33
    條第 5款修正為：「主刑之種類如下：˙˙˙五、罰金：新
    臺幣 1千元以上，以百元計算之。」，是依修正後之法律，
    刑法第339條第1項詐欺取財罪所得科處之罰金刑最高為新臺
    幣3千元、最低為新臺幣1千元；而被告行為時適用之罰金罰
    鍰提高標準條例第 1條前段規定：「依法律應處罰金、罰鍰
    者，就其原定數額得提高為 2倍至10倍。但法律已依一定比
    率規定罰金或罰鍰之數額或倍數者，依其規定。」、現行法
    規所定貨幣單位折算新臺幣條例第 2條規定：「現行法規所
    定金額之貨幣單位為圓、銀元或元者，以新臺幣之 3倍折算
    之。」，及修正前刑法第33條第 5款規定：「主刑之種類如
    下：˙˙˙五、罰金： 1元以上。」，是依行為時之法律，
    刑法第339條第1項詐欺取財罪所得科處之罰金刑最高為新臺
    幣30,000元、最低為新臺幣30元。因此，比較上述修正前、
    後之刑罰法律，自以被告行為時之舊法即依修正前刑法第33
    條第5款，並配合罰金罰鍰提高標準條例第1條前段為法條適
    用之依據，較有利於被告。
三、查該收受被告上開郵局及臺中商銀帳戶之不詳姓名年籍之成
    年人士等人基於意圖為自己不法所有之概括犯意聯絡，於如
    犯罪事實欄所載之時間，共同施用如犯罪事實欄所載之詐術
    ，致證人甲○○、丁○陷於錯誤，而分別匯款至被告栗林郵
    局及臺中商銀帳戶，核其等此部分所為，係共同連續犯刑法
    第339條第1項之詐欺取財罪。被告將其所有之栗林郵局及臺
    中商銀帳戶提供予該等不詳姓名年籍之成年人士作為詐欺取
    財犯罪之指定匯款帳戶，乃係基於幫助該等成年人士詐欺取
    財之不確定故意，而被告提供上開郵局及臺中商銀帳戶之行
    為，要屬詐欺取財構成要件以外之行為，則被告應屬以幫助
    之意思，參與詐欺取財構成要件以外之行為，核其所為，係
    犯刑法第30條第1項前段、第339條第1項之幫助詐欺取財罪
    ，並依刑法第30條第2項之規定，按正犯之規定減輕其刑（
    被告行為後，刑法第30條雖經修正，然觀諸修正前後幫助犯
    之規定，僅有文字之修正，無關成立幫助犯內容之實質之變
    更，不屬法律之變更，依最高法院95年第21次刑事庭會議決
    議意旨，應逕適用修正後之刑法規定，附此敘明）。被告以
    一行為同時提供其上開郵局及臺中商銀之存摺、印章、提款
    卡予該等不詳姓名年籍之成年男女，幫助該等成年男女作為
    詐騙證人甲○○、丁○財物使用，係以一行為觸犯數個相同
    之罪名，構成同種想像競合犯，依刑法第55條前段之規定，
    應論以幫助詐欺取財罪（修正後刑法第55條關於想像競合犯
    之規定，固增加但書：「但不得科以較輕罪名所定最輕本刑
    以下之刑」之規定，惟此係屬科刑之限制，為法理之明文化
    ，非屬法律之變更，毋庸比較新舊法，附此敘明）。爰審酌
    被告明知目前社會上詐騙集團犯案猖獗，時有利用人頭帳戶
    詐欺取財之情事，竟仍率爾將其金融機構帳戶出租供他人使
    用，使犯罪難以查緝，等同助長犯罪，對社會秩序危害非輕
    ，且犯後砌詞飾過，缺乏認錯悔過之具體表現，惟念被告並
    未實際參與詐欺取財之犯罪，責難性較小等一切情狀，量處
    如主文所示之刑。又被告行為時，刑法第41條第 1項前段規
    定：「犯最重本刑為5年以下有期徒刑以下之刑之罪，而受6
    個月以下有期徒刑或拘役之宣告，因身體、教育、職業、家
    庭之關係或其他正當事由，執行顯有困難者，得以1元以上3
    元以下折算一日，易科罰金。」；又被告行為時之易科罰金
    折算標準，修正前罰金罰鍰提高標準條例第 2條前段（業於
    94年5月17日刪除）規定，就其原定數額提高為1百倍折算 1
    日，則本件被告行為時之易科罰金折算標準，應以銀元 3百
    元折算 1日，經折算為新臺幣後，應以新臺幣9百元折算為1
    日。惟95年7月1日施行之刑法第41條第 1項前段則規定：「
    犯最重本刑為5年以下有期徒刑以下之刑之罪，而受6個月以
    下有期徒刑或拘役之宣告者，得以新臺幣1千元、2千元或 3
    千元折算 1日，易科罰金。」，經比較修正前後之易科罰金
    折算標準，以95年7月1日修正公布施行前之規定，較有利於
    被告，故依修正前刑法第41條第 1項前段之規定，諭知易科
    罰金之折算標準，以示懲儆。
據上論斷，應依刑事訴訟法第299 條第1 項前段，刑法第2 條第
 1項前段、第30條第1項、第2項、第339條第1項、第55條前段、
修正前刑法第41條第1項前段，罰金罰鍰提高標準條例第1條前段
、修正前罰金罰鍰提高標準條例第 2條，現行法規所定貨幣單位
折算新臺幣條例第2條，判決如主文。
本案經檢察官丙○○到庭執行職務。
中　　華　　民　　國　　96　　年　　5　　月　　 29　　日
                    刑事第三庭  審判長法  官  唐光義
                                      法  官  朱光國
                                      法  官  郭妙俐
上正本證明與原本無異。
如不服本判決，應於判決送達後10日內向本院提出上訴狀，上訴
於臺灣高等法院臺中分院 (須附繕本)。
                                      書記官  陳玉芬
中　　華　　民　　國　　96　　年　　5　　月　　 29　　日
附錄本案論罪科刑法條全文
刑法第30條
幫助他人犯罪者，為從犯。雖他人不知幫助之情者，亦同。
從犯之處罰，得按正犯之刑減輕之。
刑法第339 條
意圖為自己或第三人不法之所有，以詐術使人將本人或第三人之
物交付者，處5 年以下有期徒刑、拘役或科或併科1 千元以下罰
金。
以前項方法得財產上不法之利益或使第三人得之者亦同。
前2 項之未遂犯罰之。
